臺灣高等法院刑事裁定
110年度毒抗字第611號
抗  告  人  臺灣桃園地方檢察署檢察官 
抗  告  人  
即  被  告  張桐生



上列抗告人因被告聲請施以強制戒治案件，不服臺灣桃園地方法
院110年度毒聲字第590號，中華民國110年3月15日裁定（聲請案
號：臺灣桃園地方檢察署109年度毒偵字第6543號），提起抗告
，本院裁定如下：
    主  文
原裁定撤銷。
檢察官之聲請駁回。
    理  由
一、原裁定意旨略以：抗告人即被告甲○○（下稱抗告人）前因施
    用第二級毒品案件，經臺灣桃園地方法院以109年度毒聲字
    第645號裁定送勒戒處所觀察、勒戒後，認有繼續施用毒品
    之傾向，此有法務部○○○○○○○○民國110年3月9日新戒所衛字
    第11007006090號函附之有無繼續施用毒品傾向證明書、評
    估標準紀錄表在卷可稽，爰依毒品危害防制條例第20條第2
    項後段之規定，裁定令入戒治處所強制戒治，其期間為6個
    月以上，至無繼續強制戒治之必要為止，但最長不得逾1年
    等語。
二、檢察官抗告意旨略以：因毒品危害防制條例修正及最高法院
    109年度台上大字第3826號裁定變更適用觀察勒戒處遇之對
    象、標準及頻率，為此法務部與衛生福利部及專家學者業已
    研議修正「有無繼續施用毒品傾向評估標準」，本件抗告人
    經依修正後之標準重新評估後，認無繼續施用毒品傾向，是
    原審所據以裁定之依修正前「有無繼續施用毒品傾向評估標
    準」認抗告人有繼續施用毒品傾向之評估結果，令入戒治處
    所施以強制戒治，容有錯誤等語。
三、被告抗告意旨略以：抗告人於109年9月2日入監所執行有期
    徒刑，迄今以7月有餘，已遠離毒品一段時日，且抗告人為
    杜絕毒癮，遇警臨檢後主動交付毒品，共有2次自首，雖因
    此戒除毒品卻造成此次裁定戒治，抗告人施用第二級毒品與
    其他施用第一、二級毒品觀察勒戒卻被評估為沒有繼續吸食
    傾向之人相較，其標準尚難接受。抗告人家中有高齡父母、
    觀察戒治後尚有刑期待執行，抗告人已在監服刑一段時日，
    且多裁定6個多月就會轉變為「沒有吸食傾向」嗎？懇請鈞
    院撤銷改判等語。
四、按觀察、勒戒後，檢察官或少年法院（地方法院少年法庭）
    依據勒戒處所之陳報，認受觀察、勒戒人無繼續施用毒品傾
    向者，應即釋放，並為不起訴之處分或不付審理之裁定；認
    受觀察、勒戒人有繼續施用毒品傾向者，檢察官應聲請法院
    裁定或由少年法院（地方法院少年法庭）裁定令入戒治處所
    強制戒治，其期間為6個月以上，至無繼續強制戒治之必要
    為止，但最長不得逾1年，毒品危害防制條例第20條第2項定
    有明文。次按勒戒處所應注意觀察受觀察、勒戒人在所情形
    ，經醫師研判其有或無繼續施用毒品傾向後，至遲應於觀察
    、勒戒期滿之15日前，陳報該管檢察官或少年法院（庭），
    觀察勒戒處分執行條例第8條第1項亦定有明文。依據上開規
    定，受觀察、勒戒人有無繼續施用毒品之傾向，係由醫師研
    判。而關於有無繼續施用毒品傾向之評估標準，法務部已於
    110年3月26日以法矯字第11006001760號函修正頒布「有無
    繼續施用毒品傾向評估標準紀錄表」、「有無繼續施用毒品
    傾向評估標準評分說明手冊」，上述評分說明手冊載明判定
    之原則：「受觀察勒戒人入所後，經過2週時間的觀察、勒
    戒，由處所及醫療人員依據其各項紀錄、資料及觀察勒戒期
    間之行為表現，加以評分。在勒戒人入所4-6週後，可再做
    一次評估以做必要之評分修正。每一大項皆有靜態因子與動
    態因子。先以靜態因子分數評分，靜態因子分數總分在60分
    （含）以上為『有繼續施用毒品傾向』；60分以下，與動態因
    子分數相加，如果總分在60分（含）以上，為『有繼續施用
    毒品傾向』」，又評估標準紀錄表及說明手冊中「前科紀錄
    與行為表現」之第1題及第3題之計分方式修正如下(餘無修
    正)：㈠第1項「毒品犯罪相關司法紀錄」：計分方式修正為
    每筆(次)5分，總分上限為10分；㈡第3項「其他犯罪相關紀
    錄」：計分方式修正為每筆(次)2分，總分上限為10分。是
    被告有無「繼續施用毒品傾向」，係依具體個案之臨床實務
    及相關事證等情綜合判定，有其相當之專業依據及標準，且
    涉及專門醫學，又衡酌強制戒治之目的，係為協助施用毒品
    者戒斷毒品之心癮及身癮所為之一種保安處分類型，而該評
    估標準係將與判斷有無繼續施用傾向之相關因素加以列舉及
    量化，適用於每一位受觀察、勒戒處分之人，具一致性、普
    遍性、客觀性，以利執法者判定受勒戒人有無繼續施用毒品
    傾向。
五、經查：
　㈠毒品危害防制條例第20條之規定業經總統以109年1月15日華
    總一義字第10900004091號令修正公布，自同年7月15日起生
    效施行，惟本條第2項並未經修正，並無比較新舊法之問題
    ，先予說明。
　㈡抗告人於執行觀察、勒戒期間，經法務部○○○○○○○○附設勒戒
    處所評定結果，固認為抗告人依修正前「有無繼續施用毒品
    傾向評估標準紀錄表」評定前科紀錄與行為表現116分、臨
    床評估26分、社會穩定度0分，小計靜態因子138分、動態因
    子4分，總分142分，綜合判斷認定被告有繼續施用毒品傾向
    ，有法務部○○○○○○○○110年3月9日新戒所衛字第11007006090
    號函暨「有無繼續施用毒品傾向證明書」及「有無繼續施用
    毒品傾向評估標準紀錄表」在卷可查（參見毒偵字第6543號
    卷161至165頁）。惟依法務部於110年3月26日修正評估標準
    調整後，其⒈前科紀錄與行為表現部分合計為30分：⑴毒品犯
    罪相關司法紀錄「有，9筆」，每筆5分，計45分，總分上限
    為10分，故計為10分；⑵首次毒品犯罪年齡為「20歲以下」
    計10分；⑶其他犯罪相關紀錄「有，8筆」，每筆2分，計16
    分，總分上限為10分，故計為10分；⑷入所時尿液毒品檢驗
    為「無藥物反應」及所內行為表現均為0分；⒉臨床評估部分
    合計為26分：⑴多重毒品濫用為「有，海洛因、安非他命」
    計10分(總分上限為10分)；⑵合法物質濫用為「有，種類：
    菸」計2分(每種為2分，總分上限為6分)；⑶使用方式為「無
    注射使用」計0分；⑷使用年數為「超過1年」計10分；⑸精神
    疾病共病（含反社會人格）為「無」計0分；⑹臨床綜合評估
    （含病識感、動機、態度、就醫意願，評定為「中度」計4
    分）；⒊社會穩定度部分合計為0分：⑴工作：為「全職工作-
    市場賣菜苗」計0分；⑵家庭：家人藥物濫用為「無」計0分
    ；⑶入所後家人是否訪視為「有」計0分，出所後是否與家人
    同住為「是」計0分。以上⒈至⒊計分經法務部於110年3月26
    日修正評估標準調整後，合計總分為56分（靜態因子52分，
    動態因子4分），是依上開修正以之評估標準，被告總分並
    未達60分，而應評定為「無繼續施用毒品傾向」，有法務部
    ○○○○○○○○附勒戒所110年3月26日「有無繼續施用毒品傾向證
    明書」附卷可證（參見本院卷第25至27頁）。
　㈢是檢察官依毒品危害防制條例第20條第2項規定，向原法院聲
    請裁定令抗告人入戒治處所施以強制戒治，即不應准許，原
    裁定未及審酌上開評估標準修正結果，而准許檢察官之聲請
    ，於法尚有未合。檢察官與被告抗告意旨均主張原審以原評
    估標準裁定被告須強制戒治為不當，為有理由，自應由本院
    撤銷原裁定，且為保障已在執行戒治之被告權益，為免訴訟
    勞費時日，因認無發回原法院之必要，爰逕為駁回檢察官之
    聲請，以資適法。
六、據上論斷，應依刑事訴訟法第413條，裁定如主文。
中　　華　　民　　國　　110 　年　　4 　　月　　12　　日
                  刑事第二庭  審判長法　官  周盈文
                                    法　官  謝梨敏
                                    法　官  錢建榮
以上正本證明與原本無異。
不得再抗告。
                                    書記官  林廷佳
中　　華　　民　　國　　110 　年　　4 　　月　　12　　日